臺灣臺北地方法院刑事裁定　　　　　92年度自更(一)字第73號
自　訴　人　甲○○
被　　　告　戊○○
選任辯護人　余鐘柳律師
被　　　告　丙○○
　　　　　　丁○○
　　　　　　乙○○
上列被告因偽造文書等案件，經自訴人提起自訴及追加自訴被告
，本院於92年3月19日以89年度自字第488號裁定駁回自訴，自訴
人提起抗告，經臺灣高等法院92年9月22日以92年度上易字第168
9 號裁定，就上列被告被訴業務登載不實部分撤銷原審裁定，發
回本院，本院更為裁定如下：
    主  文
自訴駁回。
    理  由
一、自訴意旨略以：被告戊○○為中國國際商業銀行（下稱中國
    商銀）產業工會理事會理事長，被告丙○○、乙○○、丁○○與同案被告邱英虞（已歿，業經本院判決自訴不受理確定
    ）為中國商銀產業工會理事會之理事，彼等於民國86年8 月
    5 日召開中國商銀產業工會第一屆第十二次理事會議，由同
    案被告郭明顯（業經本院裁定駁回自訴確定）擔任該次會議
    記錄，明知該次理事會會議中並未討論完畢所有中國商銀產
    業工會會員代表大會之提案，亦未通過授權工會理事長即被
    告戊○○就未討論之提案撰寫中國商銀產業工會第十二次理
    事會「補充說明」，被告丙○○、乙○○、丁○○與同案被
    告邱英虞等人竟擅自授權由理事長即被告戊○○就未討論完
    之提案撰寫中國商銀產業工會第十二次理事會「補充說明」
    ，並將其中關於該工會第一次會員代表大會提案中自訴人甲○○所提之第十九案，在理事會補充說明第一點列記：「一
    、提案人（即自訴人）個人升等考績訴求案對人評會之裁決
    不服，不以正式文書寄工會轉請勞工爭議仲裁，而以文宣、
    傳單攻擊首長、同仁，極盡謾罵之能事．．．」等不實事項
    ，由同案被告郭明顯紀錄於該次會議記錄中，因認被告簡靜
    中象、丁○○則涉犯刑法第215 條之業務登載不實罪之教唆
    犯云云。
二、按法院或受命法官於自訴案件第一次審判期日前訊問及調查
    結果，如認為案件有刑事訴訟法第252條、第253條、第254
    條之情形者，得以裁定駁回其自訴，同法第326條第3項定有
    明文。次按認定不利於被告之事實須依積極證據，苟積極證
    據不足為不利於被告事實之認定時，即應為有利於被告之認
    定（最高法院30年臺上字第816 號判例意旨參照）；認定犯
    罪事實所憑之證據，雖不以直接證據為限，間接證據亦包括
    在內；然而無論直接或間接證據，其為訴訟上之證明，須於
    通常一般之人均不致有所懷疑，而得確信其為真實之程度者
    ，始得據為有罪之認定（最高法院76年臺上字第4986號判例
    意旨參照）。再按，刑法第215 條之業務文書登載不實罪，
    須從事業務之人，明知為不實之事項而故意登載，足以生損
    害於公眾或他人者，始克成立。
三、本案自訴人於刑事訴訟法修正施行前之89年5 月24日具狀向
    本院提起自訴，有卷附自訴狀所蓋本院收文戳一枚可稽，其
    提起自訴雖未委任律師為之，然依刑事訴訟法施行法第7 條
    之3 但書規定之意旨，本院尚無須定期間以裁定命其委任代
    理人，先予敘明。
四、經查：
  (一)中國商銀產業工會第一屆第12次理事會會議，於86年8月5日
    召開，由被告戊○○擔任主席，出席者尚有同案被告邱英虞
    、被告乙○○、丙○○、丁○○、以及林素華、林欽祥、林
    媚嬌、洪慶隆、唐維榮，列席者有案外人汪國通、洪炎梅、
    黃金鳳及曹金武，並由同案被告郭明顯擔任記錄，有該次理
    事會之會議紀錄在卷可證（見本院89年度自字第488 號卷第
    一宗第50至53頁），而依該次理事會會議記錄，第19案提案
    人為自訴人，理事會補充說明第一點列記：提案人即自訴人
    個人之升等考績訴求對人評會之裁決不服，以文宣、傳單攻
    擊首長、同仁，極盡謾罵之能事等語。
  (二)被告戊○○就前述86年8月5日第12次臨時會未經討論之第19
    提案，撰寫補充說明，業據其供明在卷（見本院92年度自更
    (一)字第73號卷第36頁），則其是否業經當日出席理監事之授
    權，茲分敘如下：
  1.證人林素華於本院前次審理調查時證稱：「當時開會時提案
    很多，我印象中確有理事會授權理事長處理剩下未討論的提
    案，但是要先審核提案是否已達法定人數，授權理事長（即
    被告戊○○）就涉及理監事會的部分做補充說明」等語（見
    本院89年度自字第488號卷第一宗第236頁）；證人曹金武於
    本院前次審理及臺灣臺北地方法院檢察署86年度偵字第2498
    5 號案件檢察官調查時則證稱：「我於八十六年間擔任中國
    商銀產業工會常務監事，有列席參加當年度第十二次理事會
    ，當天討論的案子很多，許多理事同意授權由被告戊○○撰
    寫補充說明，我是開到最後才走，決議的方式是有人提議後
    ，以無異議方式通過，我不記得哪些人同意授權」等語（見
    同上本院自字卷第一宗第339 頁、該偵卷第45頁背面）；證
    人林素華、曹金武均證述當天開會時就未討論之議案確決議
    授權理事長即同案被告戊○○撰寫補充說明，核與被告簡靜
    人於本院前次審理調查及臺灣臺北地方法院檢察署86年度偵
    字第24985 號自訴人告訴同案被告戊○○、丙○○、乙○○
    、丁○○、同案被告邱英虞、及林素華、林欽祥、林媚嬌、
    洪慶隆、唐維榮等人妨害名譽案件偵訊時所供稱：當天開會
    時，在場之人確授權同案被告戊○○個人就未討論案撰寫補
    充說明等情相符（見上開86年度偵字第24985 號卷第40、41
    頁、同上本院自字卷第二宗第137、138、273頁）。
  2.證人洪慶隆雖於本院前次審理調查時證稱：「八十六年八月
    五日第十二次理事會我開會四十分鐘即有事先行離去，當時
    會議尚未開完，所以我不知有無同意授權被告（戊○○）撰
    寫第九案以後（包括自訴人所提之第十九案）未討論之理事
    會補充說明」等語（見同上本院自字卷第一宗第236 頁）；
    證人林欽祥於本院前次審理調查時證稱：「我當天開會時我
    四點多提早離開，好像沒聽到那位提議授權理事長撰寫未討
    論案理事會會議補充說明，散會時是六點，我收到十二次理
    事會會議紀錄時即對十九案表示異議，因為那些言詞不是開
    會產生的，我那次開會時沒有授權理事長撰寫理事會會議補
    充說明」等語（見同上本院自字卷第三宗第304 頁）；證人
    唐維榮於臺灣臺北地方法院檢察署86年度偵字第24985 號案
    件偵訊時證稱：「我當天開會沒有全程參與，後來不知怎樣
    就散會了，會議紀錄出來後，甲○○打電話給我說會議紀錄
    第十九案補充說明有點不妥，我也這麼覺得，便電話給郭明
    顯請他修改」等語（見同上本院自字卷第二宗第137至139頁
    之勘驗筆錄），然證人洪慶隆、林欽祥、唐維榮既已自承其
    等提前離席，近當天傍晚6 許散會時並未在場，故渠等未授
    權或聽聞於當天傍晚6 時許在場之人授權同案被告戊○○就
    未討論案撰寫補充說明，亦屬當然之理，即與首揭證人及被
    告等指陳之內容，殊不相悖。
  3.至證人林媚嬌於本院前次審理調查時先係證稱：「八十六年
    八月五日中國商銀產業工會第十二次理事會我到最後才離席
    。（自訴人問：散會時是否有人提議授權理事長戊○○撰寫
    未討論案理事會補充說明？當時是否由在場人無異議通過或
    以舉手方式通過？）當時沒有這麼明確授權，但是紀錄是根
    據在場的情況呈上去的，時間太久了，是否由在場的人無異
    議通過我忘記了，我們以前開理事會時，有意見就當場提議
    ，如果沒有意見，提議就通過了」等語（見同上本院自字卷
    第三宗第118、119頁），嗣則改稱：「八十六年八月五日我
    在工會理事會開會參加到主席宣布散會才離開，我沒有聽到
    何人提議說討論到八、九案以後授權何人寫理事會補充說明
    ，我們開會有些東西是講一講不能做紀錄的，例如涉及個人
    隱私等細節不能記錄，這是我們銀行的文化，我記得當天未
    討論完，剩下沒討論的部分重要的部分再找時間，不重要的
    部分寫一寫由主管批，這個會議比較特別，跟一般的會議不
    太一樣，會議上有寫的我們才寫，會議上沒有寫的我們不會
    寫，除非上級交待要寫，我們才會寫，或是上級自己寫，我
    們再繕打，那天有無討論過補充說明我不記得」等語（見同
    上本院自字卷第四宗第152、153、157、158頁），另最早於
    前述86年度偵字第24985 號案件偵查中陳稱：當天會議情形
    不太記得，可能有討論到第19案，有無討論完，不記得了等
    語（見該偵卷第63頁），顯見證人林媚嬌對曾否「授權」理
    事長戊○○撰寫未討論案理事會補充說明乙節，前後供述兩
    歧，且其後述否認之語意含糊，尚不得執此推翻證人林素華
    、曹金武前開證言之真實性。
  4.另證人洪炎梅於前開86年度偵字第24985 號案件偵查中具結
    證稱：伊是監事，有參加86年8月5日理監事會議，當天議案
    差不多都討論了，時間已久，伊記不得等語（見該偵卷第57
    頁），該證人既為不記憶之證述，亦無從據以為不利於被告
    4人之認定。
  5.綜上事證，本案仍應認第12次工會理事會開會當天近傍晚6
    時許仍在場之理事會理監事等人確曾就未討論之議案決議授
    權理事長即同案被告戊○○撰寫補充說明無訛。
  (三)又自訴人另認中國商銀產業工會86年8月5日第12次理事會議
    紀錄關於該工會第一次會員代表大會提案中自訴人所提之第
    19案，在理事補充說明列記：「一、提案人（即自訴人）個
    人升等考績訴求案對人評會之裁決不服，不以正式文書寄工
    會轉請勞工爭議仲裁，而以文宣、傳單攻擊首長、同仁，極
    盡謾罵之能事」等語，為不實之會議紀錄云云。惟自訴人因
    對中國商銀所為其考績升遷之處置十分不滿，而以散發文宣
    之方式，希冀獲得重視，已有多年，此有卷附之自訴人所出
    具之文宣品1 袋附卷可查。而觀諸該等自訴人散發之文宣品
    ，如於86年6月1日傳真稿上記載：「TO：白培英、袁德泰、
    陳季筑，請你們小心不要誤判，不要以為我…就會貪生怕死
    任你們用權力欺侮」；86年7 月25日投稿紙載：「…白聖人
    對待作牛作馬低階行員有多刻薄…工會理監事不維護員工權
    益，竟還振振有詞寫了一大堆歪裡來替資方辯護，威脅同仁
    …」；85年12月27日致董事長、總經理、袁副總書中載：「
    …他們以前已經欺我太甚，陳副總不許我講這一句話，這表
    示他還要擁有繼續欺侮我的權利，這不算霸道算什麼？…您
    中國商銀的大官怎麼這麼『鴨霸』？！欺侮人還那麼兇？！
    …」；85年9 月26日致董事長書載：「…人評會全部掌握在
    您們手中，任何不公平的事您們都可以作得出來，任何不講
    理的話您們都可以說得出來…」；85年5月6日致邱專員顯春
    書載：「…你男子漢大丈夫敢做的事情卻不敢承認，你真是
    比…更等而下之…你邱顯春以前壞事作那麼多…你也是在IC
    BC欺侮我的大債務人之一…」；84年12月22日致ICBC法學碩
    士的一封信載：「…ICBC的法學碩士，你讀的是那一國那一
    黨的法律？怎麼會這麼可惡？…大個子不講理慣了，欺侮人
    慣了，習慣成自然…營業部長官，你們職業良心何在？…」
    ；85年6 月10日給ICBC營業部副理孫蘭英的一封公開信載：
    「…孫副理電話中之答覆非常霸道、非常官僚，非常不講理
    ，簡直已達無賴耍賴的程度…」（見自訴人散發之部分文宣
    資料及相關文件整理第8、17、34、35、37、67、68、80、8
    1 、97頁）等等諸多內容，確實有因考績及升遷問題，以涉
    情緒性字眼，表達不滿對象涵括中國商銀之董事長等上級長
    官及同仁，語氣亦多屬攻擊性，故被告戊○○之補充說明內
    列記「提案人（即自訴人）個人升等考績訴求案對人評會之
    裁決不服，不以正式文書寄工會轉請勞工爭議仲裁，而以文
    宣、傳單攻擊首長、同仁，極盡謾罵之能事」等語，雖有不
    當，但並非無據，難謂與事實不合。況自訴人前就同一補充
    說明對同案被告戊○○、丙○○、乙○○、丁○○、邱英虞
    及林素華、林欽祥、林媚嬌、洪慶隆、唐維榮等人提出妨害
    名譽告訴，亦經臺灣臺北地方法院檢察署檢察官同此認定，
    而於86年12月29日以86年度偵字第24965 號為不起訴處分，
    自訴人雖不服聲請再議，再經臺灣高等法院檢察署檢察官認
    其再議無理由，於87年2月20日以87年度議字第635號駁回其
    再議確定，亦有上開不起訴處分書、駁回再議處分書各1 件
    在卷可憑（本院自更(一)卷第73至79頁）。
  (四)據上以觀，被告戊○○既經同案被告邱英虞、被告丙○○、
    乙○○、證人林素華等人授權就未討論之第19案等為補充說
    明，且所為之前述補充說明，並非無據，難謂與事實不合，
    揆諸前揭規定及說明，尚難認被告有「明知」為不實之事項
    而故意登載之情事。
五、綜上所述，自訴人所提之證據尚不足證明被告4 人確有如自
    訴意指所載就86年8月5日會議記錄為或教唆業務上登載不實
    ，被告等人罪嫌顯有未足，而有刑事訴訟法第252 條第10款
    之情形，揆諸首揭意旨，自應由本院裁定駁回此部分自訴。
據上論結，應依刑事訴訟法第326條第3項、第252條第10裁定如
主文。
中　　華　　民　　國　　94　　年　　4 　　月　　29　　日
 　　　　　　　　 刑事第五庭審判長法　官  黃程暉
　　　　　　　　　　　　　　　　  法　官　高偉文
　　　　　　　　　　　　　　　　  法　官　賴秀蘭
以上正本證明與原本無異。
如不服本裁定應於送達後5日內向本院提出抗告狀。
                            　　　書記官　陳惠娟
中　　華　　民　　國　　94　　年　　5　　 月　　3 　　日
